【裁判字號】    98,重訴,365
【裁判日期】    981211
【裁判案由】    所有權移轉登記
【裁判全文】
臺灣臺北地方法院民事判決             98年度重訴字第365號
原      告  乙○○
訴訟代理人  顏文正律師
被      告  丁○○○
訴訟代理人  蔡得謙律師
            何立斌律師
上當事人間請求所有權移轉登記事件，本院於民國98年11月18日
言詞辯論終結，判決如下：
    主  文
被告應將坐落臺北市○○區○○段六六四地號、面積一○○八平
方公尺、權利範圍萬分之三五二之土地，及坐落其上建物一三一
九建號、門牌號碼臺北市○○區○○路二四號四樓、層次面積二
四七點二二平方公尺、陽台面積一二點四一平方公尺、權利範圍
全部之建物，暨為上開建物共同使用部分即一三七○建號、面積
一四八三點二八平方公尺、權利範圍萬分之四二一之建物移轉登
記予原告。
訴訟費用由被告負擔。
本判決第一項於原告以新台幣佰捌拾伍萬貳仟肆佰陸拾壹元為
被告供擔保後，得假執行。但被告以新臺幣壹仟壹佰伍拾伍萬柒
仟佰捌拾貳元為原告預供擔保，得免為假執行。
    事  實  及  理  由
一、原告主張：原告於民國65年間，購買坐落臺北市○○區○○
    段664 地號、面積1008平方公尺、權利範圍萬分之352 之土
    地，及坐落其上建物1319建號、門牌號碼臺北市○○區○○
    路24號4 樓、層次面積247.22平方公尺、陽台面積12.41 平
    方公尺、權利範圍全部之建物，暨為上開建物共同使用部分
    即1370建號、面積1483.28 平方公尺、權利範圍萬分之421
    之建物（下稱系爭房地）後，將系爭房地借名登記於原告之
    子張成嘉名下。嗣因張成嘉前曾擔任訴外人丙○○之保證人
    ，為免遭丙○○拖累，原告與張成嘉於92年間，終止前開借
    名登記契約，改借名登記於被告即張成嘉配偶名下。茲以起
    訴狀繕本送達被告作為終止兩造間借名契約之意思表示，被
    告即應返還系爭房地。爰依不當得利返還請求權法律關係。
    聲明：（一）被告應將系爭房地移轉登記予原告。（二）願
    供擔保請准宣告假執行。
二、被告則以：否認兩造間存有借名登記契約；原告係基於贈與
    之意思，將系爭房地登記於張成嘉名下，張成嘉再於92年間
    ，以夫妻贈與為原因，將系爭房地移轉登記於被告名下等語
    ，資為抗辯。聲明：（一）原告之訴駁回。（二）如受不利
    判決，願供擔保請准宣告免為假執行。
三、兩造不爭執事項：
（一）系爭房地於67年3 月25日辦理第一次登記，權利人為張成
      嘉（原告之子、被告之夫）。
（二）系爭房地於92年6 月17日以夫妻贈與為原因，移轉登記於
      被告名下。
（三）系爭房地曾分別於67年6 月2 日、77年1 月21日，設定最
      高限額450 萬元、1500萬元之第一順位、第二順位抵押權
      予訴外人華南商業銀行股份有限公司（下稱華南銀行），
      以擔保訴外人台笙貿易有限公司（下稱台笙公司）向華南
      銀行借款之債務。
（四）系爭房地之所有權狀原本、印鑑章、張成嘉將系爭房地贈
      與被告之土地建築改良物贈與所有權移轉契約書原本、贈
      與稅不計入贈與總額證明書原本、92年度契稅繳款書原本
      現均由原告持有中。
（五）系爭房地由台笙公司做為辦公處所使用，台笙公司曾開立
      被證1 號之固定資產租賃所得- 房屋租賃之扣繳憑單，載
      明所得人為被告，所得所屬年月為97年1 月至97年12月，
      給付總額為984,000 元，惟訴外人台笙公司未曾給付任何
      租金予被告。
（六）被告曾委請律師寄發原證6 號之律師函予訴外人台笙公司
      。
（七）系爭房地之地價稅、房屋稅均由原告或由原告指示台笙公
      司人員繳納。
四、經查，原告主張於65年間，購買系爭房地後，將系爭房地借
    名登記於張成嘉名下。嗣因張成嘉前曾擔任訴外人丙○○之
    保證人，為免遭丙○○拖累，原告與張成嘉於92年間，終止
    前開借名登記契約，改借名登記於被告名下等情，業據證人
    甲○○○、丙○○、戊○○到庭證述明確。可徵原告前開主
    張，非出子虛，應堪採認。至被告雖以：否認兩造間存有借
    名登記契約；原告係基於贈與之意思，將系爭房地登記於張
    成嘉名下，張成嘉再於92年間，以夫妻贈與為原因，將系爭
    房地移轉登記於被告名下等語置辯。惟查，系爭房地所有權
    狀原本、印鑑章、張成嘉將系爭房地贈與被告之土地建築改
    良物贈與所有權移轉契約書原本、贈與稅不計入贈與總額證
    明書原本、92年度契稅繳款書原本現均由原告持有中；系爭
    房地之地價稅、房屋稅均由原告或由原告指示台笙公司人員
    繳納；系爭房地由台笙公司（原告成立）做為辦公處所使用
    等情，為兩造所不爭執，均如前述。堪認系爭房地實際上確
    由原告支配、使用。則被告所稱系爭房地係受贈於張成嘉云
    云，是否屬實，即屬可議。又查，於92年間，張成嘉以夫妻
    贈與為原因，將系爭房地移轉登記於被告名下時，並非被告
    或張成嘉委託代書即證人戊○○，而係原告令其女即證人張
    瑞珍委託戊○○辦理乙情，同據證人甲○○○、戊○○證述
    明確，堪予認定。亦徵上開所有權移轉之行為，亦係受命於
    原告之指示，張成嘉、被告均無從置喙。則被告所辯：否認
    兩造間存有借名登記契約；系爭房地係張成嘉受贈於原告後
    ，再將之贈與被告云云，即屬無據，無可採信。從而，兩造
    間就系爭房地既存有借名登記契約，原告復以起訴狀繕本送
    達被告作為終止兩造間借名契約之意思表示，則借名登記契
    約終止後，原告主張被告無法律上原因受有利益而訴請返還
    系爭房地，即屬有據，可予採認。
五、綜上，原告基於不當得利返還請求權法律關係，訴請被告應
    將系爭房地移轉登記予原告，為有理由，應予准許。
六、兩造分別陳明願供擔保請准宣告假執行或免為假執行，核無
    不合，爰分別酌定如主文第三項所示相當之擔保金額，併准
    許之。
七、本件事證已臻明確，兩造其餘攻擊、防禦方法及證據資料之
    主張，核與判決結果不生影響，爰不逐一論駁，應予敘明。
八、據上論結，本件原告之訴為有理由，依民事訴訟法第78條、
    第390 條第2 項、第392 條第2 項，判決如主文。
中    華    民    國    98    年    12    月    11    日
                  民事第二庭    法  官  黃呈熹
以上正本係照原本作成。
如對本判決上訴，須於判決送達後20日內向本院提出上訴狀。
中    華    民    國    98    年    12    月    11    日
                                書記官  傅美蓮

司法院資訊處製作；財團法人民間司法改革基金會備份。
